【裁判字號】    92,聲,56
【裁判日期】    920220
【裁判案由】    
【裁判全文】
臺灣新竹地方法院民事裁定  九十二年度聲字第五六號
    聲  請  人  乙○○
    即  被  告
右聲請人因與甲○○間請求清償債務事件，聲請法官迴避，本院裁定如左：
    主      文
聲請駁回。
聲請程序費用由聲請人負擔。
    理      由
一、本件聲請意旨略以：聲請人為九十一年度重訴字第二六０號清償債務事件之被告
    ，經法院定民國九十二年一月十六日為言詞辯論期日，開庭時承辦法官吳上晃僅
    詢問原告訴訟代理人利息如何計算，經聲請人表示原告訴訟代理人所言不對，要
    提出證據證明，法官仍未表示意見，且於該言詞辯論期日並未給予聲請人表示意
    見、辯論之機會，又始終諭知聲請人聘請專業律師，聲請人家貧如洗，無法僱請
    律師，定影響本案之審判，足認承辦法官執行職務有偏頗，為此聲請法官迴避等
    語。
二、按民事訴訟法第三十三條第一項第二款規定推事（法官）有應自行迴避而不自行
    迴避以外之情形，足認其執行職務有偏頗之虞，據而聲請推事（法官）迴避者，
    應以推事（法官）對於訴訟標的有特別利害關係，或與當事人之一造有密切之交
    誼或嫌怨，或基於其他情形客觀上足疑其為不公平之審判者為其原因事實，若僅
    憑當事人之主觀臆測，或不滿意推事（法官）進行訴訟遲緩，或認推事（法官）
    指揮訴訟欠當，則不得謂其有偏頗之虞，最高法院著有六十九年台抗字第四五七
    號判例可資參照。而所謂「足認其執行職務有偏頗之虞者」，係指以一般通常之
    人所具有之合理觀點，對於該承辦法官能否為公平之裁判，均足產生懷疑；且此
    種懷疑之發生，存有其安全客觀之原因，而非僅出諸當事人自己主觀之判斷者，
    始足當之。至於訴訟上指揮乃屬於法院之職權，當事人之主張、聲請，在無礙於
    事實之確認及法的解釋適用之範圍下，法院固得斟酌其請求以為訴訟之進行，但
    仍不得以此對當事人之有利與否，作為其將有不公平裁判之依據，更不得以此訴
    訟之進行與否而謂有偏頗之虞聲請法官迴避（參照最高法院七十九年台抗字第三
    一八號判例意旨）。
三、經查：本件聲請人聲請法官迴避，其所舉之原因不外以法官曉諭其請教法律專業
    人士及對法官訴訟指揮、調查証據方式不滿為其依據。惟查：
１、審判長應注意令當事人就訴訟關係之事實及法律為適當完全之辯論。審判長應向
    當事人發問或曉諭，令其為事實上及法律上陳述、聲明證據或為其他必要之聲明
    及陳述；其所聲明或陳述有不明瞭或不完足者，應令其敘明或補充之，民事訴訟
    法第一百九十九條第一、二項定有明文。本件聲請人未曾研讀法律，其對法律之
    認識自有不足，而其所提出之答辯狀，曾經原告具狀表示其答辯內容與事實不合
    ，且非本案訟爭焦點等語，有該準備書狀附於九十一年度重訴字第二六０號清償
    債務卷內可稽，法官行使闡明權，令聲請人即被告為補充，並曉諭其請教專業人
    士，均係因法律之規定及為闡明聲請人使其為更完足之事實上與法律上陳述，然
    因聲請人法律常識之欠缺，而有誤會，尚難憑此即認法官執行職務有何偏頗。
２、訴訟上指揮乃屬於法院之職權（民事訴訟法第一百九十八條參照），當事人之主
    張、聲請，在無礙於事實之確認及法的解釋適用之範圍下，法院固得斟酌其請求
    以為訴訟之進行，但仍不得以此對當事人之有利與否，作為其將有不公平裁判之
    依據，更不得以此訴訟之進行與否而謂有偏頗之虞聲請法官迴避，已如前述，是
    以法官應如何進行訴訟程序，調查証據，自得依事實上之需要而進行，尚難僅因
    聲請人主張對造所為陳述不實（聲請人主張原告關於利息部分之陳述不實），法
    官就聲請人所為主張並未進行調查，即謂有偏頗之虞。
３、又聲請人主張「法官於言詞辯論期日僅詢問原告訴訟代理人利息如何計算，未予
    聲請人辯論之機會」云云。惟查，審判長應注意令當事人就訴訟關係之事實及法
    律為適當完全之辯論，審判長應向當事人發問或曉諭，令其為事實上及法律上陳
    述、聲明證據或為其他必要之聲明及陳述，其所聲明或陳述有不明瞭或不完足者
    ，應令其敘明或補充之，業如前述；承辦法官於九十二年一月十六日言詞辯論期
    日進行時，就原告所為訴之聲明中之利息部分，向原告訴訟代理人發問，令原告
    訴訟代理人就利息起算日及利率之計算依據及利息部分是否有既判力等問題為事
    實上與法律上之補充（見九十一年度重訴字第二六０號卷九十二年一月十六日言
    詞辯論筆錄），乃基於上開法律之規定，曉諭原告訴訟代理人就其聲明、陳述不
    明瞭、不完足部分為敘明或補充，並無何偏頗原告之處，蓋原告為向法院請求判
    決之主動造，就其所請求判決之事項（即訴之聲明），自應向法院敘明完足，若
    法院認有不明瞭、不完足之處，自應依法向原告闡明之，聲請人即被告以法官僅
    詢問原告訴訟代理人利息部分之意見，並未詢問其意見，即謂法官執行職務有所
    偏頗，於法尚有誤解。再者，經本院依職權調閱九十一年度重訴字第二六０號清
    償債務案卷查核結果，九十二年一月十六日言詞辯論期日乃第二次言詞辯論期日
    ，法院並於九十一年十二月十二日為第一次言詞辯論期日，二次言詞辯論期日筆
    錄均記載聲請人即被告陳述之意見，且有法官提示相關案卷請聲請人即被告表示
    意見之記載，並無聲請人所言未予聲請人表示意見之機會之情事（見九十一年度
    重訴字第二六０號卷九十一年十二月十二日、九十二年一月十六日言詞辯論筆錄
    ），且聲請人即被告於案件進行中亦曾提出答辯狀為答辯之補充，法官並曉諭聲
    請人可詢問法律專業人士，自難認法官有何偏頗原告致不予聲請人表示意見機會
    之情事。
４、綜上所述，本件聲請人因不諳法律，或憑其主觀臆測，或不滿意法官之指揮訴訟
    、調查証據之方法，依前揭說明，自不得謂有何偏頗之虞。又按民事訴訟法第三
    十三條第一項第二款所謂足認法官執行職務有偏頗之虞之情形，係指法官於訴訟
    之結果有利害關係或於當事人有親交嫌怨等客觀事實，足使人疑其為不公平之審
    判者而言，若法官僅於訴訟程序之指揮或容納當事人調查證據之聲請或其他類此
    情形，不能認為其有聲請迴避之原因，業如前述，且此種迴避原因，依同法第三
    十四條第二項、第二百八十四條之規定，應提出能即時調查之證據以釋明之，本
    件聲請人所主張法官執行職務偏頗之事由或與執行職務有無偏頗之虞無涉，或為
    法官指揮訴訟、調查證據職權之行使，且聲請人亦未釋明法官於訴訟之結果確有
    利害關係或於當事人有親交嫌怨等客觀事實，足使人疑其為不公平審判，自亦與
    聲請法官迴避之要件不符。
四、綜上，本件聲請法官迴避，於法不合，應予駁回。
五、依民事訴訟法第九十五條、第七十八條，裁定如主文。
中      華      民      國    九十二    年      二      月     二十     日
                                  臺灣新竹地方法院民事第二庭
~B審判長法官  蔡孟芳
~B法      官  鄭子俊
~B法      官  林南薰
右為正本係照原本作成。
如對本裁定抗告須於裁定送達後五日內向本院提出抗告狀，（須按他造當事人之人數
附繕本）。
~B法院書記官  林淑瑜
中      華      民      國    九十二    年      二      月     二十     日


司法院資訊處製作；財團法人民間司法改革基金會備份。
